最高法院刑事判決　　　　　　　　　　　　　　　九十一年度台上字第二○八五號
　　上　 訴　 人　臺灣高等法院臺南分院檢察署檢察官
　　上訴人即被告　甲○○
右上訴人等因被告殺人案件，不服台灣高等法院台南分院中華民國九十一年一月二十
八日第二審判決（九十年度上訴字第一五六二號，起訴案號：台灣嘉義地方法院檢察
署九十年度偵字第一五五九、一五七九號），提起上訴，本院判決如左：
    主  文
原判決撤銷，發回台灣高等法院台南分院。
    理  由
本件原判決認定上訴人即被告甲○○於民國九十年二月二十八日凌晨，因不滿其鄰居
林德鎮（下稱林某）在嘉義縣大林鎮○○街四十號四樓住處與友人郭義城、郭義俠飲
酒聊天聲音過大，乃前往制止而與林某發生口角；經林某友人勸阻，雙方始未發生肢
體衝突。但林某於友人離去後，即於同日凌晨五時許前往同上街二七號被告住處理論
，致引起被告不悅。被告當時雖無殺人之犯意，但其客觀上能預見重擊人之胸、腹部
，足以致人於死，竟仍基於傷害之犯意，持其家中塑膠椅一張朝林某之胸部猛擊，復
以拳頭重擊林某之胸、腹部，致林某昏迷倒地。嗣鄰居將林某拖往被告住處門外巷道
等待救護車時，被告仍續以腳猛踹林某之胸、腹部，致林某因而受有腹部鈍挫傷併下
腔靜脈、上腸繫膜動靜脈撕裂傷、小腸壞死、腸破裂、十二指腸挫傷、肝臟破裂、血
胸、肋骨骨折、低血容性休克等傷害。經送醫急救，延至同年三月二日中午十二時五
十分許（起訴書誤載為晚上十二時五十分許），仍因多器官衰竭、肋骨骨折及肝臟破
裂併發肺炎而不治死亡等情。因而撤銷第一審判決，並變更檢察官起訴法條，改判論
處被告傷害人之身體因而致人於死罪刑，固非無見。
惟查：(一)、按刑事訴訟法第九十五條第一款關於告知罪名程序之規定，旨在使被告得
以充分行使其訴訟防禦權，以達刑事訴訟發見真實兼及程序公正之目的。是以法院如
欲依刑事訴訟法第三百條之規定變更起訴書所引用之法條或罪名而為判決，自應依上
開規定於審判期日前踐行上述告知程序，以使被告能適時知悉，而有提出辯解及防禦
之機會，始能避免突襲性裁判，而確保被告之權益。否則，如於辯論終結後，逕行變
更起訴法條及罪名而為判決，依上說明，其對於訴訟程序之踐行，即非適法。查本件
檢察官起訴之法條及罪名為刑法第二百七十一條第一項之殺人罪。原判決變更起訴法
條，改論以刑法第二百七十七條第二項之傷害致人於死罪，惟並未依上開規定於審判
期日前踐行告知法條及罪名變更之程序，有原審訊問及審判筆錄可稽（見原審卷第三
十三頁、第四十四頁、第五十二頁、第六十五頁）。依上說明，其對於訴訟程序之踐
行，自非適法。(二)、查刑法上之加重結果犯，固以加害人能預見其結果之發生為要件
，但此所謂能預見乃指客觀情形而言，與加害人本身主觀上有無預見之情形不同。倘
加害人主觀上已有預見，而其結果之發生又不違背其本意時，則屬刑法第十三條第二
項所規定間接故意之範疇，無復論以加重結果犯之餘地。因此，加害人主觀上對於結
果之發生有無預見，以及該項結果之發生是否違背其本意，均與判斷加害人應負何種
刑責有重要之關係，自應加以調查認定，並於理由內詳予敘明，始足以為判決之依據
。原判決認定被告在客觀上能預見重擊人之胸、復部，足以致人於死，竟仍持塑膠椅
朝林某之胸部猛擊，復以拳頭重擊及腳踹林某之胸、腹部，致林某傷重送醫不治死亡
等情，而論以普通傷害致人於死罪。惟其對於被告主觀上對於林某死亡結果之發生有
無預見，以及其死亡之結果是否違背其本意，並未於事實欄內予以認定記載，亦未於
理由內加以論敘說明，致此部分事實仍有未明，本院自無從為適用法律當否之判斷，
尚有可議。(三)、依原判決事實之認定，被告持塑膠椅朝林某之胸部猛擊，復以拳頭重
擊林某之胸、腹部，迄林某昏迷倒地經鄰居將其拖往門外巷道等待救護車時，被告仍
續以腳猛踹林某之胸、腹部，致林某因而受前揭腹部鈍挫傷等多處嚴重傷勢，經送醫
急救仍不治死亡等情。似認被告下手甚重，用力亦猛，而林某受傷情形亦極為嚴重。
則縱認被告並無殺人之犯意，則其究竟係基於普通傷害或重傷害之故意而加害林某？
似非全然無疑。原判決雖已就被告主觀上並無殺人之故意加以說明，但其對於如何認
定被告僅具有普通傷害之故意，則未於理由內併予論敘說明，尚嫌理由不備。又原審
準用第一審審判程序之規定而為第二審判決，惟其據上論結欄漏引刑事訴訟法第三百
六十四條，以為審判之依據，已有未洽。且原判決論處被告普通傷害致人於死罪刑，
其理由及據上論結欄內僅引用刑法第二百七十七條，漏未記載同條第二項，亦有可議
。檢察官及被告上訴意旨雖均未指摘及此，然以上均係本院得依職權調查之事項，應
認原判決有撤銷發回之原因。
據上論結，應依刑事訴訟法第三百九十七條、第四百零一條，判決如主文。
中      華      民      國    九十一    年      四      月     十八     日
                              最高法院刑事第六庭
                                  審判長法官  吳  雄  銘
                                        法官  池  啟  明
                                        法官  石  木  欽
                                        法官  郭  毓  洲
                                        法官  吳  三  龍
      右正本證明與原本無異
                                              書  記  官
中      華      民      國    九十一    年      四      月    二十二    日
